【裁判字號】    89,上易,210
【裁判日期】    901031
【裁判案由】    返還不當得利
【裁判全文】
臺灣高等法院臺中分院民事判決      八十九年度上易字第二一○號
      上  訴  人    乙○○
      被  上訴人    甲○○
                    丙○○
      複代  理  人  丁○○
右當事人間請求返還不當得利事件，上訴人對於中華民國八十九年五月十八日台灣台
中地方法院八十九年度訴字第八五五號第一審判決提起上訴，本院判決如左：
      主      文
上訴駁回。
第二審訴訟費用由上訴人負擔。
      事      實
甲、上訴人方面：
一、聲明：求為判決：
  (一)原判決廢棄。
  (二)被上訴人應連帶給付上訴人新台幣（以下同）柒拾柒萬貳仟肆佰陸拾貳元及自民
    國七十四年十二月十六日起至清償日止，按年息百分之五計算之利息。
  (三)第一、二審訴訟費用由被上訴人負擔。
二、陳述：除與第一審判決記載者相同，予以引用外，補稱：
  (一)原審判決以被上訴人之先父張文卿執上訴人簽發本票以被上訴人名義核發支付命
    令或本票裁定許可強制執行並非共同侵占，則其以此為執行名義參與分配即非不
    當得利，另張文卿將上訴人所交付供擔保用之烏日鄉房地空白抵押權設定文件，
    分別以被上訴人丙○○及甲○○名義設定第二順位一百萬元、第三順位五十萬元
    之抵押權，就台灣台中地方法院七十四年度民執字第一四四二號及四六八五號強
    制執行事件參與分配，合計分得九十一萬八千九百六十二元，並非侵占或不當得
    利。惟被上訴人先父持上訴人簽發供擔保之本票及空白抵押權設定文件，以被上
    訴人名義向法院聲請支付命令，或許可強制執行，或設定抵押權，已違約定，且
    悖於誠信原則。
  (二)又被上訴人於七十四年五月二十七日會算結果尚欠本金十四萬六十五百元，被上
    訴人張文卿乃同意將上訴人所簽發，票號四一四二三四號外之其餘本票三紙，及
    空白抵押權設定文件等，全部交還上訴人，有其親自簽名蓋章之收據及約定事項
    可證，被上訴人對該收據之真正亦不爭執，故以被上訴人名義所聲請之支付命令
    或本票裁定，於聲請時雖有法律上原因，但於會算後，即應將本票返還，則其法
    律上原因其後已不存在；同理，其抵押權設定時，縱屬有權持有，但其行使已違
    誠信，況既同意返還，又不履行，仍以抵押權人地位行使權利，其侵占之意圖甚
    明，從而，參與分配所得，扣除十四萬六千五百元，餘七十七萬二千四百六十二
    元，係因侵權行為而受利益，雖已罹於時效，仍應依不當得利之規定返還。
三、證據：收取利息計算表影本一紙，收據及約定事項影本一紙，台灣台中地方法院
    七十四年度民執六字第一四四二號、第四六八三號執行事件金額分配表影本各一
    份。
乙、被上訴人方面：
一、聲明：求為判決：
  (一)上訴駁回。
  (二)訴訟費用由上訴人負擔。
二、陳述：除與第一審判決記載者相同，予以引用外，補稱：
  (一)本件被上訴人參與分配係本諸確定支付命令、本票裁定與實行抵押權之裁定，是
    被上訴人所受金錢之給付，即有法律上之原因，而非屬不當得利。
  (二)又上訴人主張被上訴人之父張文卿與其有所協議，故被上訴人不得行使其所開立
    之本票云云。惟上訴人係向張文卿或融資或充任保證人，而張父即向其子女，即
    被上訴人甲○○、丙○○調度資金，被上訴人取得票據既非出於惡意，上訴人即
    不得以其與張父之間另有協議，援引此原因關係而對抗被上訴人行使票據之權利
    ，是被上訴人提示本票而為請求，乃適為票據權利之行使，執正而允當，此不因
    張父與上訴人間之關係而有異，更無從因此數令被上訴人陷於無法律上之原因。
三、證據：通訊錄影本二紙。
      理      由
一、本件上訴人主張：伊為擔保訴外人簡振煌向被上訴人先父張文卿借款一百五十萬
    元，乃應張文卿要求，簽發票號分別為四一四二三四、四一四二三六及四一四二
    三七號，面額各五十萬元，及票號四一四二四○號、面額六十萬元之本票共四紙
    ，並提供系爭烏日房地設定抵押權文件交張文卿收執。嗣經訴外人簡振煌陸續償
    還本息，於七十四年五月二十七日會算結果，尚欠本金十四萬六千五百元，張文
    卿乃同意將上訴人簽發除票號四一四二三四號外之上開三紙本票及系爭烏日房地
    設定抵押權文件返還上訴人。乃張文卿竟早於會算前，即持應交還伊之前揭本票
    ，分別以其女即被上訴人甲○○、丙○○名義，向原審法院聲請核發支付命令或
    裁定准予強制執行，共同侵占應交還伊之前開本票，並將應交還伊之系爭烏日房
    地設定抵押權文件予以侵占，先後於七十二年六月八日及同年十月二十六日，持
    向地政機關各設定一百萬元之第二順位抵押權及五十萬元之第三順位抵押權予被
    上訴人丙○○及甲○○，並據以分別於原審法院七十四年度民執六字第一四四二
    號及第四六八三號強制執行事件中聲請參與分配，被上訴人分配所得之金額合計
    九十一萬八千九百六十二元，扣除前述尚積欠之本金十四萬六千五百元，餘七十
    七萬二千四百六十二元，由被上訴人共同侵佔入己。被上訴人所為侵權行為之損
    害賠償請求權雖已罹於時效，惟依民法第一百九十七條第二項之規定，求為命被
    上訴人等應連帶給付伊七十七萬二十四百六十二元，並加給法定遲延利息之判決
    。
二、被上訴人則以：伊參與分配係本諸確定支付命令、本票裁定與實行抵押權之裁定
    ，是伊所受領金錢之給付，即有法律上之原因，而非屬不當得利。況伊提示本票
    而為請求，乃適為票據權利之行使，執正而允當，此不因張父與上訴人間之關係
    而有異，更無從因此致令伊陷於無法律上之原因等語，資為抗辯。
三、查上訴人主張訴外人簡振煌向被上訴人先父張文卿借款一百五十萬元，並由上訴
    人簽發票號分別為四一四二三四、四一四二三六及四一四二三七號，面額各五十
    萬元，及票號四一四二四  號、面額六十萬元之本票共四紙及提出系爭烏日房地
    設定抵押權文件交付張文卿收執，以為擔保。嗣因訴外人簡振煌陸續償還本息，
    於七十四年五月二十七日會算結果，僅欠本金十四萬六千五百元，張文卿即同意
    返還上開除票號四一四二三四號外之本票三紙及系爭烏日房地設定抵押權文件予
    上訴人。惟前揭本票早於會算前，即以張文卿之女即被上訴人甲○○、丙○○名
    義，同原審法院聲請核發支付命令或裁定准予強制執行，並經原審法院裁定准許
    在案；而系爭烏日房地設定抵押權文件亦分別於七十二年六月八日及同年十月二
    十六日，被持向地政機關辦理設定第二順位抵押權一百萬元及第三順位抵押權五
    十萬元予被上訴人丙○○、甲○○，其後被上訴人並據以在原審法院七十四年度
    民執六字第一四四二號及第四六八三號強制執行事件中聲請參與分配之事實，業
    據被上訴人提出利息計算表、收據及約定事項、本院七十三年度票字第一四三八
    號及第一四三九號民事裁定，本院七十三年度促字第二七八○號支付命令各一份
    ，及他項權利證明書二份為證，並經本院調閱原審法院民執六字第一四四二號及
    第四六八三號民事執行案卷查明無訛，堪信為真實。
四、按債權人本於確定判決對於債務人為強制執行前受金錢之支付者，讓確定判決如
    未經其後之確定判決予以廢棄，縱令判決內容不當，在債務人對於原執行名義之
    確定判決提起再審之訴予以變更前，亦非無法律之原因而受利益，自無不當得利
    可言。另抵押權人依民法第八百七十三條之規定，為拍賣抵押物之聲請，經法院
    為許可強制執行之裁定，而受金錢之支付者，如未經確定判決確認該抵押權不存
    在，縱令讓裁定之內容不當，亦非無法律上之原因而受利益，即不能謂係不當得
    利（最高法院六十九年臺上字第一一四二號判例、最高法院五十三年度臺上字第
    三四四四號民事判決參照）。本件依上訴人主張觀之，縱認上訴人簽發前揭本票
    係為擔保訴外人簡振煌對張文卿所負之借款債務，乃張文卿竟貿然持該等本票向
    原審法院聲請核發支付命令及聲請裁定准予強制執行，僅名義上以其女即被上訴
    人甲○○及丙○○為聲請人，而認為被上訴人依繼承關係應負張文卿之侵權行為
    損害賠償責任。然本件均係被上訴人甲○○、丙○○以自己之名義對上訴人行使
    上開本票債權時，是上訴人主張張文卿前揭本票以被上訴人名義向原審法院申請
    核發支付命令及聲請裁定准予強制執行並無證據可資證明，其主張係共同「侵占
    」其所簽發之上開本票，或被上訴人應依繼承關係負責，尚屬無據。又上訴人雖
    另主張被上訴人執前述原審法院核發之本票裁定及支付命令為執行名義，於該院
    七十四年度民執六字第一四四二、四六八三號強制執行事件據以聲請參與分配，
    並行使張文卿擅持上訴人所交付供擔保用之系爭烏日房地設定抵押權文件，將上
    訴人所有房地分別設定予被上訴人之第二、三順位抵押權，而分配得九十一萬八
    千九百六十二元，扣除訴外人簡振煌尚積欠之本金十四萬六千五百元，所餘七十
    七萬二千四百六十二元，為被上訴人共同侵占入己云云，惟揆諸前揭判例意旨，
    被上訴人既本於現尚合法有效存在之前述原審法院七十三年度票字第一四三八、
    一四三九號民事裁定及同院七十三年度促字第二七八○號支付命令等執行名義，
    於上開執行事件聲請參與分配而受領上開款項，則在該等執行名義未被廢棄變更
    前，自難謂被上訴人係無法律上之原因而受利益，自無不當得利可言。
五、次按損害賠償之義務人，因侵權行為受利益，致被害人受損害者，於侵權行為損
    害賠償請求權時效完成後，仍應依關於不當得利之規定，返還其所受之利益於被
    害人，民法第一百九十七條第二項雖定有明文，然所謂「依關於不當得利之規定
    」，係指被害人於侵權行為損害賠償請求權罹於時效後，請求加害人返還其所受
    利益時，仍須具備不當得利請求權之基本要件。次查上訴人主張被上訴人共同侵
    占其所簽發之前揭本票，並侵占聲請參與分配所得逾十四萬六十五百元之部分即
    七十七萬二千四百六十二元等情，既非可採，且被上訴人受領上開參與分配所得
    之款項，亦無何不當得利情事，則上訴人本於民法第一百九十七條第二項之規定
    ，請求被上訴人返還七十七萬二十四百六十二元及自七十四年十二月十六日起至
    清償日止，按年息百分之五計算之利息，揆之前揭說明，即無理由。原審為其敗
    訴之判決，核無違誤。上訴意旨指摘原判決不當，求予廢棄改判，為無理由。
六、據上論結，本件上訴為無理由，依民事訴訟法第四百四十九條第一項、第七十八
    條，判決如主文。
中      華      民      國    九十      年      十      月    三十一    日
~B1民事第三庭審判長法  官  陳照德
~B2                法  官  曾謀貴
~B3                法  官  陳成泉
右為正本係照原本作成。
不得上訴。
~B                書記官  劉恒宏
中      華      民      國    九十      年     十一     月      五      日
                                                                        Ｌ


司法院資訊處製作；財團法人民間司法改革基金會備份。
